【裁判字號】    98,上易,1810
【裁判日期】    981006
【裁判案由】    詐欺
【裁判全文】
臺灣高等法院刑事判決                98年度上易字第1810號
上  訴  人  臺灣臺北地方法院檢察署檢察官
被      告  丙○○
上列上訴人因被告詐欺案件，不服臺灣臺北地方法院97年度簡上
字第559號，中華民國98年6月23日第一審判決（聲請簡易判決處
刑案號：臺灣臺北地方法院檢察署97年度偵字第25628號），提
起上訴，本院判決如下：
    主  文
原判決撤銷。
丙○○幫助意圖為自己不法之所有，以詐術使人將本人之物交付
，處有期徒刑月，如易科罰金，以新臺幣壹仟元折算壹日。
    事  實
一、丙○○得預見提供自己在金融機構之帳戶供他人使用，可能
    係供不法份子作為詐欺犯罪之用，竟仍基於縱有人以其金融
    帳戶實施詐欺犯罪亦不違背其本意之不確定幫助故意，於民
    國97年8月13日下午2時許，在桃園縣中壢後火車站附近之便
    利商店，將其在台北富邦銀行股份有限公司復興分行（下稱
    台北富邦銀行）開設帳號000000000000000號帳戶之存摺、
    金融卡、密碼，及於97年8月13日在中國信託商業銀行敦北
    分行（下稱中國信託銀行）開設之帳號000000000000000號
    帳戶之存摺、金融卡、密碼，同時交予自稱「賴專員」之真
    實姓名年籍不詳成年女子，而任由該人或其轉手之詐欺集團
    作為詐欺取財收受款項之工具。嗣該「賴專員」所屬或其轉
    手之犯罪集團成員，基於為自己不法所有之意圖，先於97年
    8月15日晚上10時許，以電話向丁○○佯稱其前在華文網訂
    書付款時，因工作人員作業疏失，誤為分期付款，需丁○○
    持金融卡至銀行自動櫃員機操作更正，致使丁○○陷於錯誤
    ，依照電話指示，於同日分別匯款新臺幣（下同）16,568元
    、30,000元、4,000元、1,000元至丙○○上開台北富邦銀行
    帳戶內。再於97年8月15日以網路MSN與乙○○聯絡聊天，佯
    稱如要外出需匯款確認身分，致使乙○○陷於錯誤，於同日
    分別匯款30,000元、35,000元、18,000元至丙○○上開台北
    富邦銀行帳戶內。又於97年8月16日，以電話向甲○○佯稱
    其前在博客來網路書店購書時，因店員刷錯條碼，變成分24
    期付款，需甲○○持金融卡至自動櫃員機操作更正，致使甲○○陷於錯誤，依照電話指示，於同日分別匯款25,000元、
    32,000元至丙○○上開中國信託銀行帳戶內。又於97年8月
    16日，以電話向余鈞霖佯稱其前在博客來網路書店購書時，
    因工作人員疏失，每月會自動扣款，需余鈞霖持金融卡至自
    動櫃員機操作取消分期，致使余鈞霖陷於錯誤，依照電話指
    示，於同日分別匯款16,000元、27,000元、2,800元至丙○○上開中國信託銀行帳戶。嗣因丁○○、乙○○、甲○○、
    余鈞霖察覺有異而報警，始循線查獲上情。
二、案經臺北市政府警察局中山分局移送臺灣臺北地方法院檢察
    署檢察官偵查後聲請簡易判決處刑。
    理  由
壹、證據能力有無之判斷：
    本件認定事實所引用之本件卷內所有卷證資料（包含人證與
    文書證據、物證等證據），並無證據證明係公務員違背法定
    程序所取得；而檢察官、被告對本院提示之卷證，亦均表示
    同意作為證據等語在卷（見本院卷第22頁），且卷內之文書
    證據及證人於審判外之陳述，亦無刑事訴訟法第159條之4之
    顯有不可信之情況與不得作為證據之情形，且被告未曾提及
    檢察官在偵查時，有任何不法取供之情形，另客觀上亦無顯
    不可信之情況。綜上，依刑事訴訟法第159條至159條之5之
    規定，本件認定事實所引用之本件卷證所有證據（包含人證
    與文書證據、物證等證據），均有證據能力，合先敘明。
貳、實體方面：
一、訊據被告丙○○固坦承有於前揭時地將上開台北富邦銀行帳
    戶、中國信託銀行帳戶之存摺、金融卡、密碼交予自稱「賴
    專員」之人之事實，惟矢口否認有何幫助詐欺取財犯行，辯
    稱：伊因積欠卡債，無法自行向銀行辦理貸款，又需要辦理
    貸款以清償積欠親友之債務，才會透過「徐襄理」辦理貸款
    ，而徐襄理告知須交付上開銀行帳戶存摺、金融卡及密碼，
    進行提存動作，讓伊存摺有往來明細，所以伊才將上開台北
    富邦銀行、中國信託銀行帳戶之存摺、金融卡、密碼交予「
    徐襄理」公司員工「賴專員」云云。然查：
  (一)被害人丁○○、乙○○、甲○○、余鈞霖均因遭詐欺集團詐
    騙，而分別於上開事實欄所載之時地各將該等款項匯入被告
    上開台北富邦銀行、中國信託銀行帳戶內等情，已據證人丁○○、乙○○、甲○○、余鈞霖於警詢中證述甚明（見偵字
    第25628號卷第7頁至第8頁、偵字第8519號卷第8頁至第10頁
    反面、偵字第26534號卷第7頁至第9頁、偵字第24631號卷第
    16頁至第17頁），並有台北富邦銀行交易明細表影本6紙、
    台北富邦銀行復興分行97年9月11日北富銀復興金服字第970
    0004500號函所附之客戶基本資料及對帳單細項、97年9月11
    日北富銀復興金服字第9700004600號函所附之客戶基本資料
    、對帳單查詢、中國信託客戶交易明細表影本7紙、中國信
    託商業銀行股份有限公司97年9月5日中信銀集作字第975098
    79號函所附之帳戶歷史交易查詢、97年9月18日中信銀集作
    字第97510375號函所附之帳戶歷史交易查詢、98年4月21日
    中信銀字第09822271205135號函所附之開戶資料等件附卷可
    稽（見偵字第25628號卷第9頁、第16頁至第26頁；偵字第85
    19號卷第17頁、第22頁至第26頁；偵字第26534號卷第10頁
    、第11頁至第12頁；偵字第24631號卷第18頁、第14頁至第
    15頁、第107頁至第109頁），堪信為真實。
  (二)按金融存款帳戶，事關存戶個人財產權益之保障，除非本人
    或與本人具密切之關係者外，應無自由使用該存摺、金融卡
    及密碼之可能，一般人亦均有應妥為保管存摺、金融卡及密
    碼，以防止被他人冒用之認識，縱偶因特殊原因將存摺、金
    融卡及密碼交付他人，亦必深入瞭解其用途後再行提供以使
    用，恆係吾人日常生活經驗與事理。被告既無法提供「徐襄
    理」、「賴專員」之真實姓名、公司名稱及設立地點，可徵
    被告對於「徐襄理」、「賴專員」一無所知，則其竟僅因對
    方告知要代為辦理貸款，即將上開台北富邦銀行、中國信託
    銀行帳戶之存摺、金融卡、密碼交付並告知「徐襄理」、「
    賴專員」，已與常情不符。再衡以向金融機構辦理貸款，固
    需提出貸款人資力、信用及償債能力之證明，惟短期內存摺
    中之金錢提存，並不足以憑為資力證明，此觀諸一般金融機
    構辦理貸款時，均不需提出此等財力證明自明，且亦據被告
    於本院準備程序中自承：伊以前也有辦過貸款，不需要交付
    金融卡、存摺、密碼等語甚明（見本院卷第21頁反面）。而
    被告既曾辦理過貸款，其對於辦理貸款時應如何證明資力、
    信用及償債能力應知之甚詳，是被告應知並無提供個人帳戶
    之存摺、金融卡及密碼之必要。況被告既不知「徐襄理」、
    「賴專員」之真實姓名、公司名稱及設立地點，倘確有辦理
    貸款情事，則於核准撥款時，豈不讓持有該金融卡及密碼之
    「徐襄理」、「賴專員」輕易領走該等申辦款項，而取款無
    門？故被告縱有貸款之意，然交付其個人帳戶之金融卡及密
    碼既非貸款所需，且依被告之貸款經驗，顯亦明知他人藉詞
    提供個人帳戶之金融卡及密碼並無必要，則被告所辯其交付
    金融卡及密碼係因辦理貸款之故，顯與常情相違，自無從解
    免於被告確有交付其上開台北富邦銀行、中國信託銀行帳戶
    存摺、金融卡及密碼予自稱代辦公司之人，供實施詐騙行為
    後匯款使用之責。又證人即被告之妹戊○○、證人即被告友
    人己○○、庚○○雖於原審審理時到庭證稱被告確有積欠渠
    等金錢等語在卷（見原審簡上字第559號卷第124頁反面至第
    128頁），然此僅足證明被告需款償債，縱可憑以證明被告
    有貸款需求，尚無從推認被告必無提供上開帳戶存摺、金融
    卡及密碼供他人實施詐騙行為後匯款使用之意。至被告與前
    揭自稱代辦貸款之人間之聯絡電話，有多次且長時間之聯絡
    ，固有電話通聯紀錄在卷可參，惟縱被告有貸款之意，亦無
    從解免其交付上開台北富邦銀行、中國信託銀行帳戶存摺、
    金融卡及密碼予他人，供實施詐騙行為後匯款使用之責，已
    如前述，是此部分亦難憑為有利於被告之認定。
  (三)另就取得上開帳戶之第三人而言，該人既有意利用上開帳戶
    作為詐騙之工具，當無選擇一隨時可能遭真正存戶掛失而無
    法使用之帳戶之可能，輔以現今社會上，為貪圖小利而出售
    自己帳戶供人使用之人所在多有，是該第三人僅需付出少許
    之金錢，即可取得完全操控而無遭掛失風險之帳戶，該第三
    人實無以詐騙方式取得上開帳戶之必要，否則，若被告在該
    第三人尚未行詐前，或行詐後，尚未將帳戶內之款項提領前
    ，即將上開帳戶掛失，該第三人豈非無法遂其詐財之目的，
    該第三人絕無將涉及詐騙成否之關鍵置於如此不確定境地之
    可能；再者，存摺、金融卡等物品如落入不明人士手中，未
    加以闡明正常用途，極易被利用為與財產有關之犯罪工具，
    此乃依一般生活認知所易於體察之常識，而有犯罪意圖者，
    非有正當理由，竟徵求他人提供帳戶，客觀上可預見其目的
    ，多係欲藉該帳戶取得不法犯罪所得，用以隱匿帳戶內資金
    之實際取得人之身份，以逃避追查；況自政府開放金融業申
    請設立以來，金融機構大量增加，使一般人申請存款帳戶極
    為容易、便利，除非充作犯罪使用，否則實無向他人購買或
    蒐集金融機構帳戶之必要。因之，被告將其所有上開台北富
    邦銀行、中國信託銀行帳戶提供予他人，對該蒐集帳戶之人
    將可能以該帳戶供作詐欺取財之非法用途乙節，應有所預見
    ，竟不違背其本意，仍提供其所有上開帳戶之存摺、金融卡
    及密碼予他人使用，是被告具有幫助犯罪之不確定故意甚明
    。
  (四)綜上所述，被告所辯，應係事後卸責之詞，要無可採。本件
    事證明確，被告犯行洵堪認定。
二、查被告提供上開台北富邦銀行、中國信託銀行帳戶存摺、金
    融卡併同密碼予他人使用，使詐欺集團向被害人詐欺財物後
    ，得以使用被告上開2帳戶為匯款、帳轉工具，顯係參與詐
    欺取財構成要件以外之行為，而對該詐欺集團遂行詐欺取財
    犯行資以助力。核被告所為，係犯刑法第30條第1項前段之
    幫助犯、第339條第1項之詐欺取財罪。又被告幫助他人犯前
    開罪名，爰依刑法第30條第2項規定按正犯之刑減輕之。被
    告提供上開台北富邦銀行、中國信託銀行存款帳戶予該詐欺
    集團，供作向丁○○、乙○○、甲○○、余鈞霖詐騙金錢之
    用，其同一提供帳戶之行為，致使丁○○、乙○○、甲○○
    、余鈞霖受害，應依想像競合關係從一重處斷。
三、又被告交付上開台北富邦銀行帳戶予詐騙集團，致乙○○受
    詐騙，及交付上開中國信託銀行帳戶予詐騙集團，致甲○○
    、余鈞霖受詐騙，而犯刑法第30條第1項前段之幫助犯、第
    339條第1項之詐欺取財罪部分（即臺灣桃園地方法院檢察署
    97年度偵字第24631號、臺灣臺北地方法院檢察署97年度偵
    字第26534號、臺灣新竹地方法院檢察署97年度偵字第8519
    號），雖未據起訴事實敘及（於原審時雖有移送併辦，惟原
    審判決被告無罪，就該等部分退請檢察官另行辦理，而該等
    部分於本院審理中並未據檢察官移送併辦），惟上開台北富
    邦銀行帳戶及中國信託銀行帳戶之存摺、金融卡、密碼係被
    告同時交予「賴專員」一節，業據被告陳明在卷（見偵字第
    24631號卷第105頁；偵字第26534號卷第23頁、偵字第8519
    號卷第5頁至第6頁；原審簡上字第559號卷第27頁反面；本
    院卷第34頁反面），復無其他積極證據足資證明被告並非同
    次交付，是此部分本院自應採有利於被告之認定，以被告係
    同次交付上開台北富邦銀行、中國信託行帳戶之存摺、金融
    卡及密碼，故此等部分核與起訴之犯罪事實具有想像競合之
    裁判上一罪關係，應為起訴效力所及，自亦在本院所應審理
    範圍。
四、原審未審酌上情，採信被告之辯解，而為其無罪之判決，容
    有未洽。檢察官上訴指摘原判決不當，即有理由。應由本院
    予以撤銷改判。爰審酌被告因積欠債務而提供帳戶供不法犯
    罪行為人使用，所為已影響社會正常交易安全，增加被害人
    尋求救濟之困難，並使犯罪之追查趨於複雜，危害非輕，兼
    衡其犯罪動機、目的、手段、智識程度，已與被害人丁○○
    達成和解（有和解書1件附於原審簡上字第559號卷第19頁至
    第21頁）等一切情狀，量處如主文第二項所示之刑，並諭知
    易科罰金之折算標準。至被告交付該「賴專員」之上開台北
    富邦銀行、中國信託銀行存摺、金融卡，雖係供犯罪所用，
    惟因已交付予他人使用，又非違禁物，是該等物品不予宣告
    沒收，併予敘明。
據上論斷，應依刑事訴訟法第369條第1項前段、第364條、第299
條第1項前段，刑法第339條第1項、第30條第1項前段、第2項、
第55條、第41條第1項前段，刑法施行法第1條之1第1項、第2項
前段，判決如主文。
本案經檢察官陳國鳴到庭執行職務。
中    華    民    國    98    年    10    月     6    日
                  刑事第二十二庭審判長法  官  郭雅美
                                      法  官  洪于智
                                      法  官  李麗珠
以上正本證明與原本無異。
不得上訴。
                                      書記官  陳禹任
中    華    民    國    98    年    10    月     7    日
附錄：本案論罪科刑法條全文
刑法第339條：
意圖為自己或第三人不法之所有，以詐術使人將本人或第三人之
物交付者，處5年以下有期徒刑、拘役或科或併科1千元以下罰金
。
以前項方法得財產上不法之利益或使第三人得之者，亦同。
前二項之未遂犯罰之。


司法院資訊處製作；財團法人民間司法改革基金會備份。
